---
title: "Monitor de puntualidad aérea"
subtitle: "¿Dónde y cuándo se concentran los retrasos?"
date: "`r format(Sys.Date(), '%d %B %Y')`"
output:
  flexdashboard::flex_dashboard:
    orientation: rows
    vertical_layout: scroll
    theme: cosmo
    source_code: embed
    self_contained: true
---

```{r setup, include=FALSE}
# Cargar paquetes
library(flexdashboard)
library(tidyverse)
library(nycflights13)
library(scales)
library(DT)
library(plotly)

# Definir configuración general de knit
knitr::opts_chunk$set(
  echo = FALSE,
  message = FALSE,
  warning = FALSE
)

# Definir objetos para el dashboard

# Tabla de vuelos
vuelos <- flights |>
  mutate(
    fecha = as.Date(sprintf("%04d-%02d-%02d", year, month, day)),
    hora_programada = sched_dep_time %/% 100,
    cancelado = is.na(dep_time),
    retrasado_15 = dep_delay > 15,
    retrasado_60 = dep_delay > 60
  )

# KPIs
kpi_total <- nrow(vuelos)
kpi_retrasados <- mean(vuelos$retrasado_15, na.rm = TRUE)
kpi_cancelados <- mean(vuelos$cancelado)
kpi_mediana <- median(vuelos$dep_delay, na.rm = TRUE)

# Resumen mensual
mensual <- vuelos |>
  group_by(month) |>
  summarise(
    vuelos = n(),
    pct_retrasados_15 = mean(retrasado_15, na.rm = TRUE),
    pct_cancelado = mean(cancelado),
    retraso_mediano = median(dep_delay, na.rm = TRUE),
    .groups = "drop"
  )

# Resumen por aeropuerto de origen 
por_origen <- vuelos |>
  group_by(origin) |>
  summarise(
    vuelos = n(),
    pct_retrasados_15 = mean(retrasado_15, na.rm = TRUE),
    pct_cancelado = mean(cancelado),
    retraso_mediano = median(dep_delay, na.rm = TRUE),
    .groups = "drop"
  )

# Resumen por aerolinea
por_aerolinea <- vuelos |>
  group_by(carrier) |>
  summarise(
    vuelos = n(),
    pct_retrasados_15 = mean(retrasado_15, na.rm = TRUE),
    pct_retrasados_60 = mean(retrasado_60, na.rm = TRUE),
    pct_cancelado = mean(cancelado),
    retraso_promedio = mean(dep_delay, na.rm = TRUE),
    retraso_mediano = median(dep_delay, na.rm = TRUE),
    .groups = "drop"
  )

aerolineas_comparables <- por_aerolinea |>
  filter(vuelos >= 1000)

# Resumen por hora programada
por_hora <- vuelos |>
  filter(!is.na(hora_programada), between(hora_programada, 0, 23)) |>
  group_by(hora_programada) |>
  summarise(
    vuelos = n(),
    pct_retrasados_15 = mean(retrasado_15, na.rm = TRUE),
    retraso_mediano = median(dep_delay, na.rm = TRUE),
    .groups = "drop"
  )

heatmap <- vuelos |>
  filter(!is.na(hora_programada), between(hora_programada, 5, 23)) |>
  group_by(month, hora_programada) |>
  summarise(
    vuelos = n(),
    pct_retrasados_15 = mean(retrasado_15, na.rm = TRUE),
    .groups = "drop"
  )

# Objetos que después pueden alimentar texto/anotaciones dinámicas.
mes_pico <- mensual |>
  slice_max(pct_retrasados_15, n = 1, with_ties = FALSE)

origen_mayor <- por_origen |>
  slice_max(pct_retrasados_15, n = 1, with_ties = FALSE)

hora_pico <- por_hora |>
  filter(vuelos >= 500) |>
  slice_max(pct_retrasados_15, n = 1, with_ties = FALSE)

mes_nombre <- c("enero", "febrero", "marzo", "abril", "mayo", "junio",
                "julio", "agosto", "septiembre", "octubre", "noviembre", "diciembre")

# -----------------------------------------------------------------------------
# PALETA DEL COLORES
# -----------------------------------------------------------------------------
# azul = información principal; naranja = énfasis puntual; gris = apoyo.
azul <- "#2780E3"
naranja <- "#F39C12"
gris <- "#6C757D"
azul_claro <- "#EAF3FC"

# -----------------------------------------------------------------------------
# TEMA GRAFICO 
# -----------------------------------------------------------------------------
# Este objeto es un tema de ggplot2, 
# Lo agregaremos al final de las gráficas con: + tema_dashboard
tema_dashboard <- theme_minimal(base_size = 12) +
  theme(
    plot.title = element_text(face = "bold", size = 13, margin = margin(b = 5)),
    plot.subtitle = element_text(size = 10.5, color = gris, margin = margin(b = 8)),
    axis.title = element_text(size = 10.5, color = gris),
    panel.grid.minor = element_blank(),
    panel.grid.major.x = element_blank(),
    legend.position = "bottom",
    plot.margin = margin(10, 12, 8, 8)
  )
```


<!--
Este archivo compila desde el principio.
Los objetos analíticos ya están preparados en setup
Las instrucciones dentro de comentarios HTML no aparecen en el dashboard.
-->

# Resumen ejecutivo

## Row

### Vuelos programados

<!--
Crear un valueBox con:
- value = comma(kpi_total)
- caption = "Vuelos programados"
- icono de avión
-->

```{r kpi-total}
valueBox(
  value = comma(kpi_total),
  caption = "Vuelos programados",
  icon = "fa-solid fa-plane",
  color = "primary"
)
```

### Retrasados > 15 min

<!--
Crear el KPI principal con kpi_retrasados.
-->

```{r kpi-retrasados}
valueBox(
  value = percent(kpi_retrasados, accuracy = 0.1),
  caption = "Vuelos retrasados",
  icon = "fa-solid fa-plane-circle-exclamation",
  color = "warning"
)
```

### Retraso mediano

```{r kpi-mediano}
valueBox(
  value = number(kpi_mediana, accuracy = 0.1), 
  caption = "min. de retraso mediano",
  icon = "fa-solid fa-clock",
  color = "primary"
)
```

### Cancelaciones

```{r kpi-cancelados}
valueBox(
  value = percent(kpi_cancelados, accuracy = 0.1),
  caption = "Vuelos cancelados",
  icon = "fa-solid fa-plane-slash",
  color = "primary"
)
```

## Row

### La puntualidad cambia durante el año {data-width=650}

<!--
Construir una gráfica de línea con mensual:
- month en x
- pct_retrasados_15 en y
- línea + puntos
- porcentaje en eje y
- Aplica + tema_dashboard. 
-->

```{r grafica-mensual}
ggplot(
  mensual,
  aes(x = month, y = pct_retrasados_15)
  ) +
  geom_line(linewidth = 0.9) +
  geom_point(size = 2.5) +
  scale_x_continuous(breaks = 1:12) +
  scale_y_continuous(labels = percent_format(accuracy = 1)) +
  labs(
    title = "La frecuencia de retrasos cambia a lo largo del año",
    subtitle = "Porcentaje de vuelos con mas de 15 minutos de retraso",
    x = "Mes",
    y = "Vuelos retrasados"
  ) +
  tema_dashboard
```


### Los aeropuertos presentan diferencias {data-width=350}

<!--
Construir barras con por_origen.
-->

```{r grafico-por-origen}
ggplot(
  por_origen,
  aes(
    x = reorder(origin, pct_retrasados_15),
    y = pct_retrasados_15
    )
  ) +
  geom_col() +
  scale_y_continuous(labels = percent_format()) +
  labs(
    title = "La frecuencia de retrasos difiere entre aeropuertos",
    x = NULL,
    y = "Vuelos con >15 min de retraso"
  ) +
  tema_dashboard
```


## Row

### Lectura ejecutiva

<!--
Usa objetos como mes_pico u origen_mayor dentro de texto inline de R.
-->

El mes de `r mes_nombre[mes_pico$month]` fue el de mayor frecuencia de retrasos en el año con `r percent(mes_pico$pct_retrasados_15, accuracy = 0.1)` de vuelos con más de 15 minutos de retraso, y su mediana del retraso de salida fue de `r round(mes_pico$retraso_mediano,1)` minutos. 

El aeropuerto `r origen_mayor$origin` fue el que registro mayor frecuencia de retrasos en el año con `r percent(origen_mayor$pct_retrasados_15, accuracy = 0.1)` de vuelos con más de 15 minutos de retraso, y su mediana del retraso de salida fue de `r round(origen_mayor$retraso_mediano, 1)` minutos.


# Diagnóstico operativo

## Row

### Los retrasos aumentan conforme avanza el día {data-width=600}

<!--
Construir una línea con por_hora.
El título debe comunicar el patrón.
Agregar una nota de límite causal.
-->

```{r grafica-hora}
ggplot(
  por_hora,
  aes(x = hora_programada, y = pct_retrasados_15)
  ) +
  geom_line(linewidth = 0.9) +
  geom_point(size = 2.2) +
  scale_x_continuous(breaks = seq(0, 23, by = 2)) +
  scale_y_continuous(labels = percent_format(accuracy = 1)) +
  labs(
    title = "Los retrasos se vuelven mas frecuentes conforme avanza el dia",
    subtitle = "Porcentaje de vuelos con mas de 15 minutos de retraso",
    x = "Hora programada de salida",
    y = "Vuelos retrasados"
  ) +
  tema_dashboard
```

> La frecuencia de retrasos tiende a aumentar en vuelos programados más tarde. El patrón es compatible con una acumulación operativa de demoras, pero este análisis no permite establecer que la hora del día sea la causa.


### La frecuencia de retrasos difiere entre aerolíneas {data-width=400}

<!--
Usar aerolineas_comparables.
Ordenar por pct_retrasados_15.
Usar coord_flip().
-->


```{r grafica-aerolineas}
ggplot(
  aerolineas_comparables,
  aes(
    x = reorder(carrier, pct_retrasados_15),
    y = pct_retrasados_15
    )
  ) +
  geom_col() +
  coord_flip() +
  scale_y_continuous(labels = percent_format(accuracy = 1)) +
  labs(
    title = "La frecuencia de retrasos difiere entre aerolineas",
    subtitle = "Aerolíneas con al menos 1,000 vuelos programados",
    x = NULL,
    y = "Vuelos con mas de 15 minutos de retraso"
  ) +
  tema_dashboard
```

## Row {.tabset}

### Cancelaciones por mes

```{r cancelados-mes}
ggplot(
  mensual,
  aes(
    x = month,
    y = pct_cancelado
    )
  ) +
  geom_col() +
  coord_flip() +
  scale_x_continuous(breaks = 1:12, labels = mes_nombre) + 
  scale_y_continuous(labels = percent_format(accuracy = 1)) +
  labs(
    title = "La cancelación de vuelos varía por mes",
    x = NULL,
    y = "Porcentaje de vuelos cancelados"
  ) +
  tema_dashboard
```

### Comparación por aeropuerto

```{r cancelados-aeropuerto}
ggplot(
  por_origen,
  aes(
    x = reorder(origin, pct_cancelado),
    y = pct_cancelado
    )
  ) +
  geom_col() +
  scale_y_continuous(labels = percent_format()) +
  labs(
    title = "La cancelación de vuelos difiere entre aeropuertos",
    x = NULL,
    y = "Porcentaje de vuelos cancelados"
  ) +
  tema_dashboard
```

### ¿Por qué tabs?

Los tabs permiten mantener disponible información útil de segundo nivel sin saturar la vista principal.

# Exploración

## Row {data-height=550}

### Mapa de calor: mes × hora

<!--
Usar heatmap.
Sugerencia:
ggplot(aes(hora_programada, month, fill = pct_retrasados_15)) + geom_tile()
-->

```{r}
heatmap |> ggplot(aes(hora_programada, month, fill = pct_retrasados_15)) + 
  geom_tile(colour = "white", show.legend = FALSE) +
  scale_x_continuous(breaks = seq(0, 24, by = 2)) +
  scale_y_continuous(breaks = 1:12, labels = mes_nombre) + 
  labs(
    title = "La frecuencia de retrasos varía por mes y hora del día",
    subtitle = "Vuelos con mas de 15 minutos de retraso",
    x = "Horas",
    y = NULL
    ) +
  tema_dashboard
```


## Row {data-height=450}

### Consulta por aerolínea

<!--
Usar DT::datatable() con una tabla corta y formateada.
No mostrar variables que el usuario no necesite consultar.
-->

```{r tabla-dt}
DT::datatable(
  aerolineas_comparables,
  rownames = FALSE,
  filter = "top",
  options = list(
    pageLength = 6,
    dom = "tip"
  )
)
```

### Cierre del diseño

**Pregunta final:** ¿qué hace esta página que una página ejecutiva no debería intentar hacer?

Profundiza en el análisis.


# Reto {.hidden}

## Row

### Diseña una página para aeropuertos

Tu equipo debe proponer una nueva página para comparar **JFK, LGA y EWR**.

**Restricciones**

- Máximo 3 visualizaciones
- Máximo 3 KPIs
- Al menos una decisión explícita 
- Títulos con mensaje
- No se permiten tablas crudas

### Entrega

Explica:

1. Qué debe mirar primero el usuario
2. Qué decisión de diseño dirige la atención
3. Qué métrica elegiste como principal y por qué
4. Qué información decidiste no mostrar


